ACORDAO-COMPLETO-2484886

ACÓRDÃO 1372/2021 ATA 20/2021 - PLENÁRIO

VISTOS, relatados e discutidos estes autos de representação, em que, nesta fase, examina-se agravo em face de medida cautelar de indisponibilidade de bens, decretada pelo Acórdão 1563/2020-TCU-Plenário;
ACORDAM os Ministros do Tribunal de Contas da União, reunidos em sessão do Plenário, ante as razões expostas pelo Relator, em:
9.1. conhecer do presente agravo e, no mérito, rejeitá-lo;
9.2. receber as manifestações de peças 75/76 e 77/80 como respostas às oitivas determinadas pelo item 9.5 do Acórdão 1563/2020-TCU-Plenário;
9.3. encaminhar os autos à Coordenação-Geral de Controle Externo de Infraestrutura (Coinfra) , para que defina a unidade técnica encarregada da instrução processual, que deverá proceder ao exame das respostas às oitivas (peças 75/76 e 77/80) em confronto com a nova petição apresentada pela Autoridade Portuária de Santos (peças 58/67) ;
9.4. dar ciência desta deliberação às agravantes, às interessadas e à Procuradoria da República no Município de Santos/SP.

Agravo em face da medida cautelar de indisponibilidade de bens.

Autoridade Portuária de Santos S/A (SPA).

3. Agravantes: Libra Terminal Santos S/A (02.373.383/0002-50) e Libra Terminais S/A (33.813.452/0001-41).
3.1. Interessadas Libra Holding S/A (68.661.057/0001-75), Autoridade Portuária de Santos S/A (SPA) (44.837.524/0001-07) e Advocacia-Geral da União (AGU).

13.1. Ministros presentes: Ana Arraes (Presidente), Benjamin Zymler, Aroldo Cedraz, Bruno Dantas, Vital do Rêgo (Relator) e Jorge Oliveira.
13.2. Ministros-Substitutos convocados: Marcos Bemquerer Costa, André Luís de Carvalho e Weder de Oliveira.

ACORDAO-COMPLETO-2489796

Acórdão 1695/2021 - Plenário

ACORDAO-COMPLETO-2496319

Acórdão 2324/2021 - Plenário

VITAL DO RÊGO

Trata-se, nesta fase processual, de agravo apresentado conjuntamente pelas empresas Libra Terminal Santos S/A e Libra Terminais S/A (peça 44) em face da medida cautelar de indisponibilidade dos seus bens, no montante de R$ 3.423.346.623,36, adotada pelo Acórdão 1563/2020-TCU-Plenário, no âmbito de representação de autoria da Autoridade Portuária de Santos S/A (SPA) , conforme transcrito a seguir:
9.1. conhecer da presente representação;
9.2. decretar, cautelarmente, com fundamento no art. 44, § 2º, da Lei 8.443/1992, c/c os arts. 273 e 274 do Regimento Interno deste Tribunal, pelo prazo de um ano, a indisponibilidade de bens das companhias Libra Terminal Santos S/A (02.373.383/0002-50) e Libra Terminais S/A (33.813.452/0001-41) , devendo esta medida alcançar os bens considerados necessários para garantir o ressarcimento do débito solidário, no valor de R$ 3.423.346.623,36 (três bilhões, quatrocentos e vinte e três milhões, trezentos e quarenta e seis mil, seiscentos e vinte e três reais e trinta e seis centavos) , atualizado até 2/9/2019, constituído pela sentença no Procedimento Arbitral 78/2016/SEC7, proferida no âmbito do Centro de Arbitragem e Mediação da Câmara de Comércio Brasil-Canadá, incluindo os bens financeiros considerados de mera reserva, ressalvados aqueles necessários à manutenção das atividades operacionais;
9.3. considerar como termo inicial para contagem do prazo fixado no subitem 9.2 desta deliberação a data de averbação da medida cautelar nos respectivos órgãos de registro dos bens;
9.4. requisitar à Advocacia-Geral da União que formule, em conjunto com a Codesp, pedido perante a 2ª Vara de Falências e Recuperações Judiciais - Foro Central Cível da Comarca de São Paulo, juízo competente do Processo 1077065-21.2018.8.26.0100, com vistas a salvaguardar as medidas de constrição patrimonial contra a companhia Libra Holding S/A (68.661.057/0001-75) , no montante estipulado no subitem 9.2 deste acórdão;
9.5. nos termos do art. 276, § 3º, do Regimento Interno deste Tribunal, conceder prazo de até 15 (quinze) dias, sem efeito suspensivo, para que as companhias Libra Terminal Santos S/A (02.373.383/0002-50) , Libra Terminais S/A (33.813.452/0001-41) e Libra Holding S/A (68.661.057/0001-75) , caso queiram, se manifestem, conforme o caso, a respeito da medida cautelar e da requisição tratadas nos subitens 9.2 e 9.4 retro, informando-lhes que, no âmbito da respectiva resposta à oitiva, fica, desde já, franqueada a possibilidade de serem indicados os bens por elas considerados essenciais à manutenção das atividades operacionais da sociedade empresarial e, portanto, não suscetíveis à indisponibilidade, acompanhados das devidas justificativas;
9.6. diligenciar a AGU e o MPF em Santos com a finalidade de obter informações atualizadas acerca das providencias processuais adotadas com vistas à execução da sentença arbitral que imputou às empresas do Grupo Libra referidas no subitem 9.2 a obrigação de honrar dívida superior a R$ 3 bilhões junto à Codesp;  
9.7. dar ciência desta deliberação à representante, à Advocacia-Geral da União, à Procuradoria da República no Município de Santos/SP, ao Centro de Arbitragem e Mediação da Câmara de Comércio Brasil-Canadá (ref. Procedimento Arbitral 78/2016/SEC7) e à 2ª Vara de Falências e Recuperações Judiciais - Foro Central Cível da Comarca de São Paulo (ref. Processo 1077065-21.2018.8.26.0100) .
2.	Em linhas gerais, a deliberação agravada foi tomada diante dos indícios, trazidos pela Autoridade Portuária de Santos, de que as empresas do Grupo Libra estavam se desfazendo dos seus patrimônios com vistas a escaparem do pagamento da dívida a que foram condenadas mediante sentença arbitral, que reconheceu como devidas as taxas de arrendamento portuário em favor da antiga Companhia Docas do Estado de São Paulo (Codesp) decorrentes de contrato de concessão de serviço público.
3.	De acordo com as agravantes (peça 44) , "a sentença arbitral [na qual se funda a decretação de indisponibilidade] carece de definitividade, pois apesar de encerrada a jurisdição arbitral, ela ainda não se mostra exequível em razão da pendência de solução de Ações Declaratórias apontando a nulidade do compromisso arbitral e das respectivas sentenças arbitrais".
4.	Alegam que "por ser impossível vislumbrar a efetiva exigibilidade imediata e inexorável das sentenças arbitrais e, consequentemente, do débito em discussão, é impossível, ou pelo menos irrazoável, determinar a decretação da indisponibilidade de bens das Agravantes, por se tratar de medida que, caso sustentada, gerará situação econômica insuportável".
5.	Noticiam que "não há qualquer decisão de mérito reconhecendo, ou negando a validade do compromisso arbitral e das respectivas sentenças arbitrais" e que "o fato de terem sido [as ações declaratórias] recebidas pelo Juízo, demonstra a plausibilidade jurídica da discussão" sobre a "higidez" do processo de arbitragem.
6.	Ao final, requerem "a suspensão dos efeitos do acórdão que determinou a indisponibilidade dos bens das Agravantes (...) , diante da ausência de certeza, liquidez ou mesmo exigibilidade das sentenças arbitrais", ou que a deliberação do TCU seja suspensa "pelo menos enquanto não realizada a audiência de conciliação na Ação Declaratória nº 1009699-17.2020.4.01.3400".
7.	Posteriormente, as agravantes voltaram aos autos (peça 69) para "informar que foi designada audiência de conciliação nas Ações Declaratórias nº s 1016436-70.2019.4.01.3400 e 1009699-17.2020.4.01.3400 para o dia 23/09/2020".
8.	Com base no art. 284, c/c o art. 289, do Regimento Interno do TCU, proferi despacho abrindo oportunidade para que a Autoridade Portuária de Santos e a Advocacia-Geral da União pudessem oferecer contrarrazões ao presente agravo. (peça 68) 
9.	Em resposta (peça 85) , a SPA afirma que as "duas ações anulatórias" ajuizadas pelo Grupo Libra são "manifestamente descabidas", pois "o art. 31 da Lei nº 9.307/99 dispõe expressamente que 'a sentença arbitral produz, entre as partes e seus sucessores, os mesmos efeitos da sentença proferida pelos órgãos do Poder Judiciário e, sendo, condenatória, constitui título executivo'", que é de "natureza judicial", segundo "o art. 515, VII, do CPC/15".
10.	Observa que "o prazo de 180 dias estabelecido pela Sentença Final [arbitral] para a sua quitação voluntária" se encerrou "em 25/5/2020", mas "a Libra não realizou o pagamento dos valores por ela devidos, os quais, portanto, passaram a ser exigíveis."
11.	No seu modo de ver, "o que busca a Libra nada mais é do que rediscutir o mérito da arbitragem, com o único fito de, beneficiando-se da própria torpeza, esquivar-se do pagamento do débito, hoje superior a R$ 4 bilhões, acumulado ao longo de 22 anos perante a Autoridade Portuária do Porto de Santos."
12.	Pondera que "o recebimento das petições iniciais pelo Juízo da 4ª Vara Federal de Brasília" constitui "mera formalidade do processo civil" e "nada mais é do que corolário lógico da garantia fundamental do direito de ação ou inafastabilidade da jurisdição, contida no art. 5º, XXXV, da Constituição Federal."
13.	Nesse momento, aponta, nas referidas ações declaratórias, "a ausência de qualquer pedido liminar ou de concessão de tutela de urgência visando à imediata sustação dos efeitos das Sentenças Arbitrais (...) impugnadas", de maneira que, "enquanto ausente qualquer pronunciamento judicial (...) , os termos do Laudo Arbitral permanecem plenamente válidos, eficazes e, assim, exigíveis."
14.	Enfim, assinala que "a medida cautelar" determinada pelo Acórdão 1563/2020-TCU-Plenário "não possui natureza satisfativa e, assim, não inviabiliza a apreciação, pelo Poder Judiciário, das ações anulatórias", motivo pelo qual "a SPA requer seja negado provimento ao Agravo da Libra".
15.	Além de questões já ventiladas pela SPA, a AGU (peça 81) menciona que "o recurso de agravo (...) deve se limitar à demonstração de ausência dos pressupostos ensejadores da medida cautelar, ou seja, à ausência de fumus boni iuris e periculum in mora, o que não foi realizado pelas recorrentes."
16.	Entrementes, as empresas Libra Terminal Santos e Libra Terminais, juntas, bem como sua controladora, Libra Holding, em separado, protocolaram arrazoados que denominaram "recurso de reconsideração" (peças 77/80 e 75/76) , sobre os quais a Secretaria de Recursos, em face do descabimento da espécie recursal contra medida cautelar, propõe que sejam recebidos, respectivamente, como complemento ao agravo já interposto pelas duas primeiras companhias e como um outro agravo, este de interesse da última delas (peças 93/94) .
17.	Ao mesmo tempo, a SPA ingressou com nova petição, na qual requer que "sejam estendidos os efeitos da ordem de indisponibilidade de bens, decretada pelo Plenário deste Eg. Tribunal em 17/6/2020, aos acionistas controladores da Libra Holding (...) , a fim de que passem a responder solidariamente pelo crédito da Codesp, observado o limite de R$ 1.249.377.274,35, correspondente ao montante total atualizado dos benefícios, por eles auferidos, decorrentes dos atos praticados com abuso de personalidade jurídica" (peças 58/67) .
É o relatório.

Marcos Joaquim Gonçalves Alves (OAB/DF 20.389) e outros, representando a Libra Terminal Santos S/A, a Libra Terminais S/A e a Libra Holding S/A; e Arnoldo Wald Filho (OAB/SP 111.491-A) e outros, representando a Autoridade Portuária de Santos S/A (SPA).

Não atuou.

REPRESENTAÇÃO. ARRENDAMENTO PORTUÁRIO. INADIMPLEMENTO DE OBRIGAÇÕES FINANCEIRAS. SENTENÇA ARBITRAL CONSTITUTIVA DE DÉBITO. TÍTULO EXECUTIVO JUDICIAL. INDÍCIOS DE DESFAZIMENTO DO PATRIMÔNIO DAS DEVEDORAS E DE ENCERRAMENTO DAS ATIVIDADES EMPRESARIAIS, COM VISTAS A DIFICULTAR O CUMPRIMENTO DA SENTENÇA CONDENATÓRIA. CONHECIMENTO. MATÉRIA DE COMPETÊNCIA DO TCU. APROVEITAMENTO DO TÍTULO EXECUTIVO CONSTITUÍDO NA ARBITRAGEM. ATOS TENDENTES A INVIABILIZAR O RESSARCIMENTO DO ERÁRIO. PERICULUM IN MORA E FUMUS BONI IURIS. CONCESSÃO DE MEDIDA CAUTELAR INAUDITA ALTERA PARS. DECRETAÇÃO DE INDISPONIBILIDADE DE BENS. OITIVAS. AGRAVO. EXEQUIBILIDADE DA SENTENÇA ARBITRAL INDEPENDENTEMENTE DAS AÇÕES ANULATÓRIAS EM CURSO NA JUSTIÇA FEDERAL. REJEIÇÃO. RECEBIMENTO DE RESPOSTAS ÀS OITIVAS, BEM COMO DE PEDIDO PARA QUE A INDISPONIBILIDADE DE BENS SEJA ESTENDIDA AOS ACIONISTAS DA HOLDING. ENCAMINHAMENTO DOS AUTOS PARA INSTRUÇÃO.

REPRESENTAÇÃO (REPR)

Por meio do Acórdão 1563/2020-TCU-Plenário, este Tribunal decretou, cautelarmente, com base no art. 44, § 2º, da Lei 8.443/1992, c/c os arts. 273 e 274 do Regimento Interno, a indisponibilidade dos bens das companhias Libra Terminal Santos S/A e Libra Terminais S/A, até o limite de R$ 3.423.346.623,36, pelo prazo de um ano, bem como requisitou o registro de dívida no mesmo montante, de responsabilidade da Libra Holding S/A, junto à competente Vara de Falências e Recuperações Judiciais da Comarca de São Paulo.
2.	Tal medida constritiva foi fundamentada nos indicativos, apresentados pela Autoridade Portuária de Santos S/A - SPA (antiga Companhia Docas do Estado de São Paulo - Codesp) , de que as empresas do Grupo Libra estariam esvaziando o seu patrimônio com vistas a frustrar o cumprimento da sentença arbitral condenatória do pagamento de taxas de arrendamento de área e instalações do porto devidas ao longo de mais de vinte anos por força de contrato público de concessão.
3.	Conforme evidenciado pela SPA, as companhias devedoras, diante da perspectiva de saírem derrotadas no juízo arbitral, passaram a praticar atos fora da normalidade e incompatíveis com sua situação econômica, a exemplo de transferir altos valores por empréstimo a empresas coligadas, distribuir polpudos dividendos aos acionistas e aumentar os salários dos administradores, ao mesmo tempo que davam sinais de não estarem dispostas a se submeterem à decisão arbitral, ao tentarem anulá-la judicialmente, não mencionarem a dívida nas demonstrações financeiras e, ademais, anunciarem o encerramento das atividades empresariais.
4.	Nesta fase processual, vem a julgamento o agravo interposto pelas companhias Libra Terminal Santos e Libra Terminais em face da medida cautelar de indisponibilidade de bens.
5.	Em síntese, as agravantes alegam que a sentença arbitral ainda não seria exigível, em virtude de estarem sendo contestadas judicialmente mediante ações anulatórias, de modo que a indisponibilidade teria se fundado em débito discutível.
6.	Ouvida em contrarrazões, a SPA argumenta que a sentença arbitral já constitui título executivo, de natureza judicial, a teor do art. 515, inciso VII, do Código de Processo Civil, e que, nas ações anulatórias, não foi pedida, nem proferida, nenhuma liminar ou tutela antecipada que impeça a sua execução. Assim também se manifestou a Advocacia-Geral da União, acrescentando que o agravo não contestou os pressupostos para a adoção da medida cautelar.
7.	De fato, percebo que as razões do agravo não procedem.
8.	Primeiro porque, clamorosamente ao contrário do que as agravantes afirmam, a sentença arbitral é, com toda certeza, título executivo judicial, por expressa disposição da lei, conforme apontado pela SPA. Tendo sido encerrado o juízo arbitral, a respectiva sentença já é exigível de imediato.
9.	Mais ainda, como é equiparada a título judicial, a decisão arbitral não entra em processo de execução, propriamente, segundo o art. 798 do CPC, mas diretamente no rito de cumprimento de sentença, nos termos do art. 515. Vale dizer que contra o cumprimento da sentença arbitral cabe apenas impugnação em estreitas hipóteses formais, listadas no art. 525, § 1º, e não embargos à execução, previstos no art. 917, que permitiriam ao Grupo Libra arguir "qualquer matéria que lhe seria lícito deduzir como defesa em processo de conhecimento."
10.	Segundo porque a exigibilidade do título é indiferente para a decretação de medida cautelar de indisponibilidade de bens pelo TCU. De acordo com o art. 44, caput e § 2º, da Lei 8.443/1992, os bens do responsável podem ser tornados indisponíveis mesmo "no início ou no curso de qualquer apuração", ou seja, sequer se faz necessária a existência de deliberação condenatória. Pelos referidos dispositivos, a finalidade primária da indisponibilidade de bens é "garantir o ressarcimento dos danos em apuração".
11.	Inclusive, assim tem procedido este Tribunal com frequência, decretando a indisponibilidade de bens antes até da citação dos responsáveis, como pode ser visto nos Acórdãos 722/2019, 745/2019, 2873/2019, 213/2018, 1601/2017, 2310/2017, 2109/2016, todos do Plenário, entre vários outros.
12.	Terceiro porque, no âmbito das ações anulatórias da sentença arbitral ajuizadas pelo Grupo Libra, não houve determinação para que fosse obstada a sua executividade.
13.	Ao inverso, de maneira a fulminar em definitivo as justificativas do presente agravo, informo que, há pouco tempo, em 24/3/2021, o pedido de nulidade da sentença arbitral foi julgado improcedente pelo juízo da 4ª Vara Federal Cível da Seção Judiciária do Distrito Federal, que ainda condenou as companhias Libra Terminais e Libra Terminal Santos, ora agravantes, em litigância de má-fé, nos autos do processo 1009699-17.2020.4.01.3400.
14.	Por todos os motivos enumerados, é o caso de se rejeitar o agravo.
15.	Com relação aos, assim chamados, "recursos de reconsideração" apresentados pelas companhias Libra Terminal Santos, Libra Terminais e Libra Holding, por certo incabíveis no processo e, sobretudo, nesta etapa, o seu recebimento de forma complementar ao agravo, como proposto pela Serur, enfrenta um inconveniente, pois seria preciso abrir novo prazo para contrarrazões, e também um obstáculo, visto que a Libra Holding não chegou a manejar a aludida espécie recursal, no prazo regulamentar.
16.	Desse modo, penso que os "recursos" podem, mais propriamente, fazer as vezes das respostas às oitivas facultadas pelo item 9.5 do Acórdão 1563/2020-TCU-Plenário, abaixo transcrito, em consonância com o art. 276, § 3º, do Regimento Interno, até porque, se não forem recebidas assim, a oportunidade ficará sem aproveitamento, já que não houve manifestações em correspondência específica:
9.5. nos termos do art. 276, § 3º, do Regimento Interno deste Tribunal, conceder prazo de até 15 (quinze) dias, sem efeito suspensivo, para que as companhias Libra Terminal Santos S/A (02.373.383/0002-50) , Libra Terminais S/A (33.813.452/0001-41) e Libra Holding S/A (68.661.057/0001-75) , caso queiram, se manifestem, conforme o caso, a respeito da medida cautelar e da requisição tratadas nos subitens 9.2 e 9.4 retro, informando-lhes que, no âmbito da respectiva resposta à oitiva, fica, desde já, franqueada a possibilidade de serem indicados os bens por elas considerados essenciais à manutenção das atividades operacionais da sociedade empresarial e, portanto, não suscetíveis à indisponibilidade, acompanhados das devidas justificativas;
17.	De outro lado, a nova petição apresentada pela SPA, onde solicita que os bens dos acionistas da Libra Holding sejam igualmente tornados indisponíveis, no limite do que teriam auferido mediante abuso da personalidade jurídica da companhia, deve ser examinada em confronto com as provas e informações produzidas nas respostas às oitivas.
18.	Tendo em vista a complexidade da matéria, que envolve verdadeiramente a análise de demonstrações financeiras e comportamento empresarial, e não de contrato de concessão de serviço público, sugiro o encaminhamento dos autos à Coinfra, para que defina a unidade técnica encarregada da instrução.
	Diante do exposto, voto para que o Tribunal adote o acórdão que ora submeto a este Colegiado.
TCU, Sala das Sessões, em 9 de junho de 2021.
Ministro VITAL DO RÊGO 
Relator